ACORDAO-COMPLETO-2542629

ACÓRDÃO 4085/2023 ATA 16/2023 - PRIMEIRA CÂMARA

VISTOS, relatados e discutidos estes autos que tratam de ato de alteração de pensão militar emitido pelo Comando do Exército;
ACORDAM os Ministros do Tribunal de Contas da União, reunidos em sessão da Primeira Câmara, ante as razões expostas pelo Relator, com fundamento nos artigos 1º, inciso V, e 39, inciso II, da Lei 8.443/1992, c/c os artigos 17, inciso III, 260 e 262 do Regimento Interno do TCU, em:
9.1. considerar ilegal ato de alteração de pensão militar instituída por Jose Hildebrando Callado em favor de Ana Cristina Callado Magno, Eliana Maria de Abreu Callado e Fatima Helena Callado Castelo Branco, negando-lhe registro;
9.2. dispensar a devolução dos valores indevidamente recebidos até a data da ciência desta deliberação, com fulcro no Enunciado 106 da Súmula da Jurisprudência do TCU;
9.3. determinar ao Comando do Exército, sob pena de responsabilidade solidária da autoridade administrativa omissa, que:
9.3.1. faça cessar os pagamentos decorrentes do ato impugnado e comunique as providências adotadas ao TCU, no prazo de trinta dias, nos termos do art. 262, caput, do Regimento Interno do TCU e do art. 8º, caput, da Resolução-TCU 353/2023;
9.3.2. comprove ao Tribunal, no prazo de sessenta dias, a ciência do teor desta deliberação pelas interessadas, nos termos do art. 4º, § 3º, da Resolução-TCU 170/2004, alertando-as de que o efeito suspensivo proveniente de eventual interposição de recurso junto ao TCU não as exime da devolução dos valores indevidamente percebidos após a notificação, caso o recurso não seja provido;
9.3.3. apresente à interessada Eliana Maria de Abreu Callado o direito à opção pela manutenção da pensão militar mediante renúncia a um dos benefícios acumulados indevidamente;
9.3.4. emita novo ato de pensão, livre das irregularidades apontadas, e submeta-o ao TCU, no prazo de sessenta dias, nos termos do art. 262, § 2º, do Regimento Interno do TCU e do art. 19, § 3º, da Instrução Normativa-TCU 78/2018.

Atos de pensão militar.

Primeira Câmara

Comando do Exército.

3. Interessados/Responsáveis:
3.1. Interessadas: Ana Cristina Callado Magno (XXX.155.973-XX); Eliana Maria de Abreu Callado (XXX.471.173-XX); Fatima Helena Callado Castelo Branco (XXX.134.453-XX).

13.1. Ministros presentes: Benjamin Zymler (na Presidência), Walton Alencar Rodrigues (Relator), Jorge Oliveira e Jhonatan de Jesus.
13.2. Ministros-Substitutos presentes: Augusto Sherman Cavalcanti e Weder de Oliveira.

WALTON ALENCAR RODRIGUES

Adoto, como relatório, a instrução elaborada pela unidade técnica (peças 5 e 6) , que obteve anuência do Parquet especializado (peça 7) :
"INTRODUÇÃO
Trata-se de ato de pensão militar, submetido, para fins de registro, à apreciação do Tribunal de Contas da União (TCU) , de acordo com o art. 71, inciso III, da Constituição Federal.  O ato foi cadastrado e disponibilizado ao TCU por intermédio do Sistema e-Pessoal, na forma do art. 2º e 4º da Instrução Normativa TCU 78/2018.
O ato desse processo pertence às seguintes unidades:
Unidade emissora: COMANDO DO EXÉRCITO.
Unidade cadastradora:  DIRETORIA DE INATIVOS E PENSIONISTAS.
Subunidade cadastradora: SUC10 - 10ª Região Militar.
EXAME TÉCNICO
Procedimentos aplicados
Os procedimentos para exame, apreciação e registro de atos de pessoal encontram-se estabelecidos na Instrução Normativa TCU 78/2018 e na Resolução TCU 206/2007. Essas normas dispõem que os atos de pessoal disponibilizados por meio do e-Pessoal devem ser submetidos previamente a críticas automatizadas, com base em parâmetros predefinidos.
As críticas das informações cadastradas na etapa de coleta do ato foram elaboradas e validadas levando-se em conta as peculiaridades de cada ato. Os itens verificados nessa etapa são inerentes a dados cadastrais, fundamentos legais, mapa de tempo, ficha financeira, assim como eventuais ocorrências de acumulação. Trata-se de verificações abrangentes, minuciosas e precisas e sem a necessidade de ação humana e, portanto, menos suscetível a falhas. As críticas aplicadas estão discriminadas no sistema, no Menu e-Pessoal, opção "Crítica", que podem ser acessadas mediante concessão de perfil específico a servidores do TCU responsáveis pela análise.
Além das críticas automatizadas, há verificação humana adicional no caso de haver alertas do sistema ou informações não formatadas, como esclarecimentos do gestor ou do controle interno.  
As críticas também consideram os registros do Sistema Integrado de Administração de Recursos Humanos (Siape) . O Siape disponibiliza informações atualizadas sobre as parcelas que integram os proventos, diferentemente, portanto, do e-Pessoal, que informa as parcelas no momento do registro do ato. 
Essa confrontação com o Siape fornece uma visão atual e verdadeira da situação, o que permite descaracterizar irregularidades e inconsistências que, embora constantes do e-Pessoal, já foram corrigidas.
As verificações detectadas no ato encontram-se discriminadas na aba de pendências do ato no sistema e-Pessoal, bem como no espelho do ato contemplado por esta instrução.
Exame das Constatações
Ato: 14001/2018 - Alteração - Interessado (a) : JOSE HILDEBRANDO CALLADO - CPF: XXX.206.253-XX
Beneficiários: FATIMA HELENA CALLADO CASTELO BRANCO - CPF: XXX.134.453-XX - Filho (a) ; ELIANA MARIA DE ABREU CALLADO - CPF: XXX.471.173-XX - Filho (a) e ANA CRISTINA CALLADO MAGNO - CPF: XXX.155.973-XX - Filho (a) 
Parecer do Controle Interno: considerar o ato Legal.
Constatações e análises: 
1.1.1. Data da reforma incompatível com o período de vigência do fundamento constitucional/legal da reforma.
Justificativa do Gestor de Pessoal: O fundamento refere-se a concessão ao instituidor, em vida, por ser inválido, o benefício dos Proventos do Posto Superior, amparado pela Lei Nr 6.880, de 09 DEZ 1980, conforme Portaria Nr 635-DCIP, de 12 MAIO de 2010.Gestor anexou os seguintes documentos:  PORT 635 DCIP -Documento oficial,.
Análise do Controle Interno: Justificativa do gestor esclarece pendência
Análise da Equipe Técnica: Legal
Verifica-se que a data da reforma é compatível com o período de vigência do fundamento da reforma do instituidor. De acordo com as justificativas do gestor, o fundamento refere-se a concessão ao instituidor, em vida, por ser inválido, o benefício dos proventos do posto superior, amparado pela Lei nº 6.880/1980, conforme Portaria nº 635-DCIP, de 12 MAIO de 2010, anexa, conforme entendimento vigente anterior ao Acórdão 2225/2019-TCU-Plenário.
1.1.2. Posto/Graduação de referência para cálculo dos proventos de reforma, que repercute sobre a pensão militar, não correspondente ao mesmo da ativa, vide Acórdão 2225/2019-TCU-Plenário.
Justificativa do Gestor de Pessoal: A melhoria de reforma com concessão do posto acima foi concedida, em vida ao instituidor, por meio da Portaria nº 635-DCIP.22, de 12 MAIO 2010, da Diretoria de Civis, Inativos e Pensionistas, cujo Ato (Processo TC-Processo 025.219/2011-1) foi apreciado, Prejudicado por Perda de Objeto  pelo TCU, em sessão de 07 FEV 2017, ou seja, há mais  de 05 (cinco) anos. Cabe ressaltar o entendimento do TCU no Acórdão nº 1987/2010 / TCU, vigente no ato da reforma, o qual considerava essa concessão legal. Conforme entendimento de regramento interno da Administração Militar constante nos DIEx nº 676-10.1.2/10/AAAJ/DCIPAS, de 11/12/2019, e DIEx nº 191-10.1.2/10/AAAJ/DCIPAS, de 09/06/2020, da DCIPAS, Órgão Normativo do Exército, cópias anexas, nos casos onde já houve julgamento pela legalidade da reforma pelo TCU, deve-se encaminhar para novo julgamento. Vejamos no DIEx nº 191-10.1.2/10/AAAJ/DCIPAS, 9 JUN 20: ' (...) 3. Passando-se à análise da citada memória, verificou-se que foram apresentados os seguintes questionamentos com as respectivas soluções: a. para os instituidores que tiveram a RGHI julgada legal pelo TCU, deve-se manter na concessão da pensão o benefício do posto acima? SIM. manter o benefício. (...) '. Isso está de acordo com a SÚMULA nº 199 do TCU: 'Salvo por sua determinação, não podem ser cancelados pela autoridade administrativa concedente, os atos originários ou de alterações, relativos a aposentadoria, reformas e pensões, já registrados pelo Tribunal de Contas, ao apreciar-lhes a legalidade, no uso da sua competência constitucional.'. Dados de aprovação: Plenário, 26 de outubro de 1982.   Gestor anexou os seguintes documentos: DIEx (Documento Interno do Exército) -Documento oficial,.
Análise do Controle Interno: Justificativa do gestor esclarece pendência
Análise da Equipe Técnica: Ilegal
Verifica-se que o instituidor foi inicialmente reformado com base no posto de 2º Tenente, por limite de idade, e posteriormente obteve o benefício de concessão de reforma de posto superior de 1º Tenente, por invalidez/incapacidade, em desacordo com o Acórdão 2225/2019-TCU-Plenário, que permite a majoração de reforma somente para militares da ativa ou reserva e no caso em tela o militar já se encontrava reformado, sendo que tal irregularidade repercute sobre os proventos de pensão militar. Em relação à acumulação de cargos/proventos públicos e/ou pensão de outro regime, verificou-se que a beneficiária ELIANA MARIA DE ABREU CALLADO é servidora pública da Secretaria da Saúde do Estado do Ceará e acumula uma aposentadoria especial, NIT 123.1770.23-63, desde 01/09/2019, benefício pago pelo INSS, conforme pesquisa nas bases de dados do TCU, situação não amparada pelo art. 29 da Lei nº 3765/60. Em relação às beneficiárias ANA CRISTINA CALLADO MAGNO e FÁTIMA HELENA CALLADO CASTELO BRANCO, não se constatou acumulação de cargos/proventos públicos e/ou pensão de outro regime em desacordo com o art. 29 da Lei nº 3765/60, conforme pesquisa no 'Sistema Indícios' do TCU. Neste sentido, a concessão de alteração em tela não pode prosperar, devendo receber a chancela pela ILEGALIDADE e reajustar os proventos da pensão militar a graduação de segundo tenente e apresente à beneficiária ELIANA MARIA DE ABREU CALLADO o direito a opção entre os cargos/proventos acumulados ilegalmente com a pensão militar.
1.1.3. Há outro ato na base de mesmo CPF, mesmo órgão e o mesmo tipo, e que ainda não foi apreciado. Ato (s) encontrado (s) no SISAC: SISAC-10003495-08-2010-000096-0 (TCU) .
Justificativa do Gestor de Pessoal: Não há. Verificação efetuada no âmbito do TCU.
Análise do Controle Interno:  Não há. Verificação efetuada no âmbito do TCU.
Análise da Equipe Técnica: Legal
O ato 10003495-08-2010-000096-0, do Sisac, trata da concessão inicial de pensão militar, com base no soldo de segundo tenente. É oportuno informar o aludido ato foi apreciado tacitamente por contar com mais de 05 anos de entrada no TCU.
1.1.4. Indício encontrado para o beneficiário  ELIANA MARIA DE ABREU CALLADO de CPF XXX.471.173-XX - tipo de indício: Acumulação ilegal de pensão militar com mais de um benefício ou vencimento (permitida a acumulação com apenas um outro benefício ou vencimento) , situação: ESCLARECIMENTO EM ELABORAÇÃO.
Justificativa do Gestor de Pessoal: Não há. Verificação efetuada no âmbito do TCU.
Análise do Controle Interno:  Não há. Verificação efetuada no âmbito do TCU.
Análise da Equipe Técnica: Ilegal
Em relação à acumulação de cargos/proventos públicos e/ou pensão de outro regime, verificou-se que a beneficiária ELIANA MARIA DE ABREU CALLADO é servidora pública da Secretaria da Saúde do Estado do Ceará e acumula uma aposentadoria especial, NIT 123.1770.23-63, desde 01/09/2019, benefício pago pelo INSS, conforme pesquisa nas bases de dados do TCU, situação não amparada pelo art. 29 da Lei nº 3765/60. Neste sentido, a concessão em tela não pode prosperar, devendo receber a chancela pela ILEGALIDADE e apresente à beneficiária o direito a opção entre os cargos/proventos acumulados ilegalmente com a pensão militar.
O quadro resumo de ocorrências e, quando for o caso, o detalhamento da norma legal e da jurisprudência para as inconsistências acima elencadas encontra-se no anexo II dessa instrução. 
Encaminhamento do ato: 
Considerar ILEGAL e recusar registro  do ato de Pensão militar de JOSE HILDEBRANDO CALLADO do quadro de pessoal do órgão/entidade COMANDO DO EXÉRCITO, com base nos arts. 71, inciso III, da Constituição Federal, 1º, inciso V, e 39, inciso II, da Lei 8.443/1992 e 260, § 1º, do Regimento Interno. 
Com fulcro no art. 262, caput, do Regimento Interno deste Tribunal, determinar ao órgão/entidade COMANDO DO EXÉRCITO que: 
promova o recálculo do valor atualmente pago a título de reforma/pensão militar com base no posto/graduação incorreto, no prazo 15 (quinze) dias, contados a partir da ciência desta deliberação, sujeitando-se a autoridade administrativa omissa à responsabilidade solidária, em face de manifesta ilegalidade.
emita novo ato, livre da irregularidade ora apontada, em substituição  ao ato de Pensão militar de JOSE HILDEBRANDO CALLADO, submetendo-o à nova apreciação por este Tribunal, na forma do artigo 260, caput, também do Regimento.
dispense a devolução dos valores indevidamente recebidos de boa-fé até a data da ciência do órgão/entidade COMANDO DO EXÉRCITO, do acórdão que vier a ser proferido, com base no Enunciado 106 da Súmula da Jurisprudência do TCU.
apresente ao beneficiário o direito a opção entre os cargos/proventos acumulados ilegalmente com a pensão militar/reforma para tal situação se enquadre no que prescreve o art. 29 de Lei nº 3765/60.
dê ciência, no prazo de quinze dias, contados da notificação, do inteiro teor desta deliberação (a) o interessado (a) , alertando-o (a) de que o efeito suspensivo proveniente da interposição de eventuais recursos junto ao TCU não o (a) exime da devolução dos valores percebidos indevidamente, caso o recurso não seja provido.
informe o teor do acórdão que vier a ser prolatado, encaminhando ao TCU, no prazo de trinta dias, comprovante da data de ciência pelo (a) interessado (a) , nos termos do art. 4º, § 3º, da Resolução TCU 170/2004.
CONCLUSÃO
A abrangência e a profundidade das verificações levadas a efeito fundamentam convicção de que o ato 14001/2018 pode ser apreciado pela ilegalidade, em razão das irregularidades apontadas no item Exame das Constatações desta instrução, que representam afronta à legislação e à jurisprudência de referência
PROPOSTA DE ENCAMINHAMENTO
Ante o exposto, com fundamento no art. 71, inciso III, da Constituição Federal, no art. 1º, inciso V, e art. 39, incisos I e II, da Lei 8.443/1992, no art. 260 do Regimento Interno do Tribunal de Contas da União, propõe-se: 
Considerar ILEGAL e recusar registro  do ato de Pensão militar de JOSE HILDEBRANDO CALLADO do quadro de pessoal do órgão/entidade COMANDO DO EXÉRCITO, com base nos arts. 71, inciso III, da Constituição Federal, 1º, inciso V, e 39, inciso II, da Lei 8.443/1992 e 260, § 1º, do Regimento Interno.
Com fulcro no art. 262, caput, do Regimento Interno deste Tribunal, determinar ao órgão/entidade COMANDO DO EXÉRCITO que: 
dispense a devolução dos valores indevidamente recebidos de boa-fé até a data da ciência do órgão/entidade COMANDO DO EXÉRCITO, do acórdão que vier a ser proferido, com base no Enunciado 106 da Súmula da Jurisprudência do TCU.
emita novo ato, livre da irregularidade ora apontada, em substituição  ao ato de Pensão militar de JOSE HILDEBRANDO CALLADO, submetendo-o à nova apreciação por este Tribunal, na forma do artigo 260, caput, também do Regimento.
informe o teor do acórdão que vier a ser prolatado, encaminhando ao TCU, no prazo de trinta dias, comprovante da data de ciência pelo (a) interessado (a) , nos termos do art. 4º, § 3º, da Resolução TCU 170/2004.
apresente ao beneficiário o direito a opção entre os cargos/proventos acumulados ilegalmente com a pensão militar/reforma para tal situação se enquadre no que prescreve o art. 29 de Lei nº 3765/60.
dê ciência, no prazo de quinze dias, contados da notificação, do inteiro teor desta deliberação (a) o interessado (a) , alertando-o (a) de que o efeito suspensivo proveniente da interposição de eventuais recursos junto ao TCU não o (a) exime da devolução dos valores percebidos indevidamente, caso o recurso não seja provido.
promova o recálculo do valor atualmente pago a título de reforma/pensão militar com base no posto/graduação incorreto, no prazo 15 (quinze) dias, contados a partir da ciência desta deliberação, sujeitando-se a autoridade administrativa omissa à responsabilidade solidária, em face de manifesta ilegalidade."

não há

Procuradora-Geral Cristina Machado da Costa e Silva.

PENSÃO MILITAR. CONCESSÃO DE GRAU HIERÁRQUICO SUPERIOR EM RAZÃO DE INCAPACIDADE DEFINITIVA OCORRIDA APÓS A REFORMA. AUSÊNCIA DE PREVISÃO LEGAL PARA A CONCESSÃO DA VANTAGEM FIXADA NO ARTIGO 110 DA LEI 6.880/1980 A MILITAR REFORMADO. ACUMULAÇÃO INDEVIDA DE BENEFÍCIOS POR UMA DAS INTERESSADAS. ILEGALIDADE. NEGATIVA DE REGISTRO. DETERMINAÇÕES.

PENSÃO MILITAR (PMIL)

Unidade de Auditoria Especializada em Pessoal (AudPessoal).

Trata-se de ato de alteração de pensão militar emitida pelo Comando do Exército, submetido à apreciação deste Tribunal para fins de registro.
A unidade técnica e o Ministério Público de Contas manifestaram-se pela ilegalidade do ato, tendo em vista a majoração indevida de proventos para o grau hierárquico imediatamente superior, com base no art. 110 da Lei 6.880/1980, em virtude de incapacidade/invalidez posterior à reforma do instituidor, bem como em razão da acumulação indevida de benefícios por uma das interessadas.
Acolho as conclusões dos pareceres precedentes, incorporando-as às minhas razões de decidir.
O instituidor da pensão foi inicialmente reformado por limite de idade de permanência na reserva e, posteriormente, no ato de alteração, teve a fundamentação legal da reforma modificada para reforma por incapacidade definitiva, tendo a base de cálculo para o recebimento dos proventos sido elevada com fundamento no art. 110, § 1º, da Lei 6.880/1980.
Como bem assinalou a unidade técnica, não há amparo legal para tal procedimento. Por meio do Acórdão 2225/2019-TCU-Plenário, da relatoria do E. Ministro Benjamin Zymler, pacificou-se o entendimento no sentido de que a melhoria prevista no art. 110, § 1º, da Lei 6.880/1980 não se aplica a militar que já se encontra reformado no momento da invalidez.
Além disso, a interessada Eliana Maria de Abreu Callado acumula a presente pensão militar instituída por seu pai com cargo público efetivo junto à Secretaria da Saúde do Estado do Ceará e uma aposentadoria paga pelo INSS. Essa situação afronta o art. 29 da Lei 3.765/1960, que permite acumulação de uma pensão militar com proventos de disponibilidade, reforma, vencimentos ou aposentadoria ou com uma pensão de outro regime.
Registro que o ato ora examinado deu entrada nesta Corte há menos de cinco anos, estando, assim, de acordo com a tese fixada pelo Supremo Tribunal Federal, no julgamento do RE 636.553/RS, da relatoria do E. Ministro Gilmar Mendes (Pleno, j. 19/2/2020, DJe 26/5/2020) .
Por essas razões, julgo ilegal o presente ato de alteração de pensão militar, negando-lhe registro.
Em razão do volume expressivo de solicitações de prorrogação de prazo que vêm sendo apresentadas pelos órgãos de origem, em razão da sobrecarga de trabalho gerada pela necessidade de migração de atos do sistema Sisac para o e-Pessoal, de forma a evitar pedidos nesse sentido, promovo desde já a dilação dos prazos para implementação das determinações expedidas na presente deliberação, de caráter improrrogável neste caso.
Ante o exposto, voto para que o Tribunal adote a minuta de acórdão que submeto à deliberação deste Colegiado.
TCU, Sala das Sessões, em 30 de maio de 2023.
WALTON ALENCAR RODRIGUES 
Relator